臺北高等行政法院判決
　　　　　　　　　　　　　　　　　　 96年度訴字第01444號
　　　　　　　　　　　　　　　.
原　　　告　甲○○
訴訟代理人　丁○○
被　　　告　桃園縣八德市公所
代　表　人　乙○○（市長）
訴訟代理人　丙○○
　　　　　　戊○○
上列當事人間因祭祀公業事件，提起行政訴訟。本院判決如下：
　　主  文
原告之訴駁回。
訴訟費用由原告負擔。
　　事  實
一、事實概要：
    原告因祭祀公業邱道陞派下全員證明書等事件，以內政部民
    國( 下同)70 年7 月10日70臺內民字第33092 號函規定: 「
    本省受理祭祀公業案件，自即日起由各縣市政府授權所屬各
    鄉鎮市區公所辦理」，認被告於56年7 月22日八德民字第58
    61號核發之祭祀公業邱道陞派下全員證明書，顯然違背專屬
    管轄之規定，應屬無效。則71年核發之祭祀公業邱道陞派下
    員變動系統表及派下員異動名冊、84年5 月30日德市民字第
    11339 號准予備查祭祀公業邱道陞之派下員邱旺枝等11人繼
    承變動暨邱瓊英等28人同意補列派下員、86年4 月17日德市
    民字第00000000號同意備查祭祀公業邱道陞派下員邱水源死
    亡，由邱金城等15人繼承派下權及86年11月10日德市民字第
    86124453號核准祭祀公業邱道陞之「管理暨組織規約」等即
    失所附麗，應併確認其無效等情，經被告於96年4 月17日以
    德民字第0960008603號函復: 「仍請依本所95.4.4德民字第
    0950008783號說明辦理」云云，原告不服，遂向本院提起行
    政訴訟。
二、兩造聲明：
  (一)原告聲明求為判決：
    1.請求確認(1)被告56年7 月22日（56）八德民字第5861號所
      核發祭祀公業邱道陞派下證明書及(2)被告94年5 月6 日德
      民字第0940011156號函附件71年祭祀公業邱道陞派下員系
      統表及派下員異動名冊無效。(3)84年5 月30日德市民字第
      11339 號(4)86年4 月17日德市民第00000000號所核發祭祀
      公業邱道陞派下變動證明書籍(5)86年11月10日德市民字第
      8612 4453 號核備祭祀公業邱道陞之管理暨組織等規約等
      行政處分均無效。
    2.訴訟費用由被告負擔。
  (二)被告聲明求為判決：
    1.原告之訴駁回。
    2.訴訟費用由原告負擔。
三、兩造之爭點：
　(一)原告主張之理由：
    1.按祭祀公業案件原為縣市政府受理、核發之事務，於70年
      7 月10日始由內政部以(70)台內民字第33092 號函規定，
      即日起由縣市政府授權所屬各鄉鎮市區公所辦理。故70年
      7 月10日以前，鄉鎮市區公所並無受理申辦祭祀公業派下
      證明之權限。
    2.內政部與台灣省政府，於86年1 月28日第1 次政務會議時
      ，決定祭祀公業由司法機關辦理，惟因法院公證處以此項
      公證尚無前例為由，拒絕受理。內政部乃邀請司法行政部
      （法務部前身）等有關單位於57年8 月20日會商決議：「
      祭祀公業派下員或系統證明事項，先由行政機關出具調查
      證明書載明『某某某祭祀公業派下計有某某等若干人，經
      公告期滿，無人提出異議，特此證明』，再由當事人據以
      聲請法院公證處請求依法公證或認證」，因此，祭祀公業
      派下證明案件，自56年1 月28日起至57年8 月20日止，為
      無從申報即停辦時期，事證昭彰。
    3.被告於56年間，竟受理祭祀公業邱道陞管理人邱創乾之申
      報，而於56年7 月22日以（56）八德民字第5861號核發祭
      祀公業邱道陞派下證明予邱創乾，其核發顯然違背專屬管
      轄之規定，及缺乏事務管轄權甚明。據上論述，其核發之
      祭祀公業派下證明為無效，事理至明。
    4.依祭祀公業土地清理要點第2 點規定：祭祀公業之申報應
      檢具下列文件：(1)申報書。(2)沿革。(3)派下全員系統表及
      現員名冊。(4)財產清冊。(5)派下全員戶籍謄本，…。為內
      政部所明定。但本件申報並未附沿革，亦未製作派下全員
      系統表及檢附派下全員戶籍謄本。依據內政部70年8 月17
      日台內民字第37067 號函釋及71年9 月16日台內民字第10
      7872號函規定：行政機關對其申報內容明知不實與錯誤，
      自應通知申報人更正後，再行准其公告。本件申報既有上
      揭缺失，被告竟未命補正，而逕發派下證明，其違法不當
      ，事證昭彰。
    5.查祭祀公業邱道陞申報人邱創乾，於56年間申請被告核發
      祭祀公業邱道陞派下全員證明，其提出之派下系統表僅載
      ：「祭祀公業邱道陞」，其下則僅載派下現員邱創乾、邱
      創忠、邱垂德、邱黃黃蕉、邱垂澄、邱水源、邱垂文、邱
      溪河、邱垂愛、邱創萬、邱李葉、邱顯秋、邱建勳、邱垂
      東等14人﹝邱垂東死亡由邱聖財繼承﹞，但未記載何人為
      設立人，又未列設立人起至申報時止歷代派下員姓名，其
      系統表之製作，自有違背祭祀公業土地清理要點之規定。
      且申報人邱創乾製作之系統表既未列自設立人起至申報時
      止之歷代派下員姓名，自無添附歷代派下員之戶籍謄本供
      核。被告審查申報資料，難謂不知有上開欠缺，自應依清
      理要點第7 點規定命申報人於30日內補正，逾期未補正應
      駁回申報。但被告竟未命補正，而核發派下證明書予申報
      人邱創乾，其處分自屬違法不當。
    6.按台灣祭祀公業之設立，分為「鬮分字祭祀公業」與「合
      約字祭祀公業」，鬮分字祭祀公業其財產係由遺產之一部
      分或全部提供設立而來，合約字祭祀公業之財產則由設立
      人出資購買財產而來，觀乎台灣民事習慣調查報告一書第
      711 頁以下甚明。本公業邱道陞則於德彰亡後由子心恒、
      足恒、聖遊、永坤四人取得之遺產共同設立，故為鬮分字
      祭祀公業。但依邱垂謨申報之派下系統表所載會份而論，
      則變為祭祀公業邱道陞係由奪魁公、詩坑公、乃辛公、詩
      椒公、禮炮公、鳳鳴公、詩兌公、如存公、詩京公、茂材
      公、文茂公、榮祖公、心恒公、足恒公、聖遊公、永坤公
      、世尊公、世銳公、文融公、世蘭公、詩坉公等21人醵資
      創設，而以奪魁公、禮炮公、詩京公、榮祖公、詩坉公各
      參加半會為由，而成為21人19會份，非但與事實不符，且
      乏依據，又與被告於56年7 月22日核發之派下證明屬鬮分
      字祭祀公業矛盾。尤其乃辛公即詩椒公係同一人，豈有乃
      辛公參加一會，詩椒公參加一會之理？另外禮炮公於1803
      年才出生，豈能與1783年已死亡之足恒公、1787年已死亡
      之聖遊公、1754年已死亡之永坤公…等等共同出資創設祭
      祀公業邱道陞？另依邱垂謨申報之派下系統表，派下員邱
      房吉係心恒公之子孫，竟列為聖遊公之子孫，原告係足恒
      公之子孫，竟列為聖遊公之子孫。派下員邱水源係聖遊公
      之子孫，竟列為足恒公之子孫，錯誤百出，被告自應命申
      報人補正，否則應予駁回申請，但被告未依法行政，而准
      許核發派下變動證明書，自屬違法不當。
    7.祭祀公業派下證明核發後，派下員如有變動，應申請派下
      員變動公告。派下員變動公告之申請，應檢附「原受理機
      關所核發之派下全員證明書」送受理機關審查，本件56年
      7 月22日所核發之祭祀公業邱道陞派下全員證明書，既應
      確認其無效，詳如前述，則71年核發之祭祀公業邱道陞派
      下員變動系統表及派下員異動名冊。及84年5 月30日德市
      民字第11339 號准予備查祭祀公業邱道陞之派下員邱旺枝
      等11人繼承變動暨邱瓊英等28人同意補列派下員。及於86
      年4 月17日德市民字第00000000號同意備查祭祀公業邱道
      陞派下員邱水源死亡，由邱金城等15人繼承派下權，又於
      86年11月10日德市民字第86124453號核准祭祀公業邱道陞
      之「管理暨組織規約」等即失所附麗，應併確認其無效。
      原告依行政程序法第113 條第2 項規定請求被告確認其無
      效，自非無理由，但被告竟於96年4 月17日以德民字第09
      60008603號函復：「仍請依本所95年4 月4 日德民字第09
      50008783號函說明辦理」。茲本件係屬行政行為無效問題
      ，並非民事訴訟問題，被告之函復自有不當，難令人甘服
      。
    8.基上事證，爰依行政訴訟法第6 條第2 項規定提起行政訴
      訟，懇請判決如聲明所示，至為感禱。
　(二)被告主張之理由：
    1.被告僅係接受申請之辦理單位，原告所檢附之派下員戶籍
      謄本及系統表是否為完整之全體或周延之歷代紀錄，應係
      「私權」爭議，應循民事訴訟向法院為之；另依臺灣省祭
      祀公業土地清理辦法第5 條第2 項規定：「祭祀公業以管
      理人或派下員之一為申報人，…，無法檢附派下全員戶籍
      謄本時，得僅檢附現派下員全員戶籍謄本…」，揆諸此法
      ，亦無必然要完整全體之派下員戶籍謄本，原告主張並非
      真實，所述顯無理由。行政機關辦理祭祀公業事項，不屬
      自治行政事項，亦非國家委任行政事項，僅係一種便民措
      施（本院94年3 月4 日93年度訴字第964 號判決參照），
      本案自非行政處分。
    2.40年前行政機關因便民措施辦理之祭祀公業事項，仍應受
      時效提出規定之限制：
      (1)時效制度與人民權利義務有重大關係，其目的在於尊重
        既存之事實狀態，及維持法律秩序之安定，與公益有關
        。
      (2)按利害關係人提起訴願，應自知悉行政處分之次日起30
        日內為之。但自行政處分生效後已逾3 年者，不得提起
        。
      (3)本案係40年前之事件，若鈞院認係為行政處分，為法律
        行為之安定性，應有生效後已逾3 年者，不得提起之適
        用。
    3.祭祀公業自臺灣光復後，對於處分、設定負擔或更換管理
      人等，於辦理土地登記時，仍援日據時期之例，應檢附祭
      祀公業派下全員或系統證明書，送地政機關作為審查之依
      據；上項證明書係由鄉（鎮、市、區）公所依慣例刊登公
      告，徵求異議，無人異議時，即發給證明書。祭祀公業派
      下證明，僅供登記機關作為參考資料，並無法律效力。被
      告依慣例辦理祭祀公業派下證明事項，雖56年法律尚未規
      定，但依民法第1 條：「民事，法律所未規定者，依習慣
      ；無習慣者，依法理。」公所所為前揭事項，仍屬有權辦
      理之便民服務事項。
    4.利害關係人「私權」爭議，應循民事訴訟由法院為確認：
      (1)台灣省祭祀公業土地清理辦法第13條規定：「祭祀公業
        之管理人、派下員或利害關係人發現祭祀公業派下全員
        證明書有漏列、誤列派下員者，得檢具全體派下員過半
        數同意書，敘明理由，向縣（市）政府（民政單位）申
        請公告30日，無人異議者，更正派下全員證明書；有異
        議者，應向法院提起派下權確認之訴，並依確定判決辦
        理。」
      (2)被告於84年3 月27日（84）德市民字第5443號公告乙個
        月，無人提出異議，遂同意將祭祀公業邱道陞派下員邱
        旺枝等11人繼承變動暨邱瓊英等28人補列派下員同意為
        備查，本案同意備查，係依法辦理，並無疑義。
      (3)利害關係人「私權」爭議，應循民事訴訟由法院為確認
        ，本案係因「祭祀公業派下員等事項爭議…應以『確定
        判決』始可為『更正』」，若非確定之判決，被告並無
        行政裁量權自行更正之理。
    5.原告若主張被告56年07月22日八德民字第5861號核發之祭
      祀公業邱道陞派下全員證明書為錯誤，依「毒樹原則」遂
      認後續之71年核發之祭祀公業邱道陞派下員變動系統表及
      派下員異動名冊等四部分均為錯誤，此見解顯有錯誤，被
      告56年7 月22日八德民字第5861號核發之祭祀公業邱道陞
      派下全員證明書說明，並無失當，原告後續主張自無所附
      麗，被告辦理並無違法，原告主張實無理由。綜上理由，
      敬祈賜判決駁回原告之訴，實為感德。
　　理  由
一、原告起訴主張: 按祭祀公業案件於70年7 月10日始由內政部
    以(70)台內民字第33092 號函規定，即日起由縣市政府授權
    所屬各鄉鎮市區公所辦理。故70年7 月10日以前，鄉鎮市區
    公所並無受理申辦祭祀公業派下證明之權限。本件被告於56
    年間，受理祭祀公業邱道陞管理人邱創乾之申報，而於56年
    7 月22日以（56）八德民字第5861號核發祭祀公業邱道陞派
    下證明予邱創乾，顯然違背專屬管轄，欠缺事務權限之規定
    ，應為無效。則71年核發之祭祀公業邱道陞派下員變動系統
    表及派下員異動名冊。及84年5 月30日德市民字第11339 號
    准予備查祭祀公業邱道陞之派下員邱旺枝等11人繼承變動暨
    邱瓊英等28人同意補列派下員。及於86年4 月17日德市民字
    第00000000號同意備查祭祀公業邱道陞派下員邱水源死亡，
    由邱金城等15人繼承派下權，又於86年11月10日德市民字第
    86124453號核准祭祀公業邱道陞之「管理暨組織規約」等即
    失所附麗，應併確認其無效。爰依行政訴訟法第6 條第2 項
    、行政程序法第111 條第6 款及第7 款規定，提起本件行政
    訴訟，求為判決如聲明所示云云。
二、被告則以: 祭祀公業自臺灣光復後，對於處分、設定負擔或
    更換管理人等，於辦理土地登記時，仍援日據時期之例，應
    檢附祭祀公業派下全員或系統證明書，送地政機關作為審查
    之依據；上項證明書係由鄉（鎮、市、區）公所依慣例刊登
    公告，徵求異議，無人異議時，即發給證明書。祭祀公業派
    下證明，僅供登記機關作為參考資料，並無法律效力。被告
    依慣例辦理祭祀公業派下證明事項，仍屬有權辦理。被告56
    年7 月22日八德民字第5861號核發之祭祀公業邱道陞派下全
    員證明書說明，並無失當，原告後續主張自無所附麗，被告
    辦理並無違法，原告主張實無理由，求為判決駁回原告之訴
    等語，資為抗辯。
三、按確認行政處分無效及確認公法上法律關係成立或不成立之
    訴訟，非原告有即受確認判決之法律上利益者，不得提起之
    ，行政訴訟法第6 條第1 項有明文規定。由於法律上所謂的
    無效，向來被解釋為自始、當然無效，所以為維護法安定性
    ，國家行為存續本身所具有的公益性，以及國家權威，傳統
    的行政法理論與實務均傾向於縮減無效行政處分的範圍。按
    行政程序法第111 條規定：「行政處分有下列各款情形之一
    者，無效︰一、不能由書面處分中得知處分機關者。二、應
    以證書方式作成而未給予證書者。三、內容對任何人均屬不
    能實現者。四、所要求或許可之行為構成犯罪者。五、內容
    違背公共秩序、善良風俗者。六、未經授權而違背法規有關
    專屬管轄之規定或缺乏事務權限者。七、其他具有重大明顯
    之瑕疵者。」第110 條第3 項規定：「無效之行政處分自始
    不生效力。」由以上規定可知，上開規定即係承受德國通說
    所謂明顯理論而來，亦即如行政處分有特別重大、明顯的瑕
    疵，一般理智、謹慎的市民，依其一切足以斟酌的情況，在
    合理判斷上均可辨別出瑕疵的存在，則歸於無效；反之，瑕
    疵倘未達到重大、明顯境地，則行政處分依然有效，只是得
    撤銷。
四、本件原告主張被告56年7 月22日以（56）八德民字第5861號
    函核發祭祀公業邱道陞派下證明予邱創乾，違背專屬管轄之
    規定，應為無效云云。惟本院審判長於行言詞辯論程序時，
    請原告提出被告56年7 月22日（56）八德民字第5861號函，
    答以: 「我們拿不到那個函」等語( 見本院卷第156 頁)，
    則本院已無從審酌。縱令被告確有以56年7 月22日（56）八
    德民字第5861號函核發祭祀公業邱道陞派下證明予邱創乾，
    查光復後解釋上認為祭祀公業為公同共有性質，臺灣祭祀公
    業管理人之選任及財產之處分，均應得祭祀公業全體之同意
    。祭祀公業之處分、設定負擔或更換管理人等，辦理土地登
    記時仍援日據時代之例，應檢附祭祀公業派下全員或系統證
    明書，送地政機關作為審查之依據，上項證明書，可由鄉鎮
    市公所，依照慣例，刊登公告，徵求異議，期限內如無人提
    出異議時即予發給證明書。祭祀公業派下證明，應由祭祀公
    業所在地鄉鎮公所發給( 臺灣民事習慣調查報告第794 頁參
    照，93年5 月，法務部編印) 。可知，被告係核發祭祀公業
    派下證明之權責機關，則被告於56年7 月22日，以（56）八
    德民字第5861號函核發祭祀公業邱道陞派下證明予邱創乾，
    並無行政程序法第111 條第6 款規定未經授權而違背法規有
    關專屬管轄之規定或缺乏事務權限之情形。故被告94年5 月
    6 日德民字第0940011156號函附件即71年核發之祭祀公業邱
    道陞派下員變動系統表及派下員異動名冊、84年5 月30日德
    市民字第11339 號准予備查祭祀公業邱道陞之派下員邱旺枝
    等11人繼承變動暨邱瓊英等28人同意補列派下員、86年4 月
    17日德市民字第00000000號同意備查祭祀公業邱道陞派下員
    邱水源死亡，由邱金城等15人繼承派下權及於86年11月10日
    德市民字第86124453號核准祭祀公業邱道陞之「管理暨組織
    規約」等，均不因之而無效。原告主張如訴之聲明第2 項所
    示行政處分有上開違法事由，非有依一般人合理之判斷甚為
    明顯而一目了然之瑕疵，揆諸前揭規定及說明，尚難認無效
    。
五、綜上所述，原告之主張，尚無可採，其以原處分有行政程序
    法第111 條第6 款、第7 款規定之無效原因，提起本件確認
    之訴，為無理由，應予駁回。
六、兩造其餘攻擊防禦方法均與本件判決結果不生影響，故不逐
    一論述，併此敘明。
據上論結，本件原告之訴為無理由，爰依行政訴訟法第98條第1
項前段，判決如主文。
中　　華　　民　　國　　96　　年   11 　月　   15     日
                        第一庭審判長 法  官  王立杰
                                     法  官  劉錫賢
                                     法  官　林惠瑜
上為正本係照原本作成。
如不服本判決，應於送達後20日內，向本院提出上訴狀並表明上
訴理由，如於本判決宣示後送達前提起上訴者，應於判決送達後
20日內補提上訴理由書（須按他造人數附繕本）。
中　　華　　民　　國　　96　　年 　11   月　   15     日
                                     書記官  劉道文
